ACORDAO-COMPLETO-2412650

ACÓRDÃO 7749/2020 ATA 24/2020 - SEGUNDA CÂMARA

VISTOS, relatados e discutidos estes autos de alteração na concessão de aposentadoria de Erlândio de Oliveira Lima e Manuel Messias Xavier Cruz e de concessão de aposentadoria referente a Luiz Carlos Carvalho, ex-servidores na Superintendência Federal de Agricultura, Pecuária e Abastecimento no Estado de Minas Gerais, submetidos, para fins de registro, à apreciação do Tribunal de Contas da União;
	ACORDAM os Ministros do Tribunal de Contas da União, reunidos em Sessão da Segunda Câmara, diante das razões expostas pelo Relator, fundamento nos arts. 71, inciso III, da Constituição Federal; 1º, inciso V, 39, inciso II, e 45 da Lei 8.443/1992; 260, § 1º, do Regimento Interno/TCU em:
9.1. considerar legais e conceder o registro dos atos de alteração de concessão de aposentadoria de Erlândio de Oliveira Lima e Manuel Messias Xavier Cruz;  
9.2. considerar ilegal e recusar o registro do ato inicial de concessão de aposentadoria de Luiz Carlos Carvalho;
9.3. dispensar a devolução dos valores indevidamente recebidos até a data da ciência deste acórdão, com base no Enunciado 106 da Súmula da Jurisprudência do TCU;
9.4. determinar à Superintendência Federal de Agricultura, Pecuária e Abastecimento no Estado de Minas Gerais que informe ao Sr. Luiz Carlos Carvalho o teor deste acórdão, encaminhando ao TCU, no prazo de 30 (trinta) dias, comprovante da data de ciência pelo interessado, nos termos do art. 4º, § 3º, da Resolução-TCU 170/2004;
9.5. nos termos da Questão de Ordem aprovada pelo Plenário em 14 de junho de 2011, determinar ao Departamento de Assuntos Extrajudiciais da AGU que faça o acompanhamento do Mandado de Segurança n. 12384-90.2011.4.01.3800, que tramita no TRF da 1ª Região, bem como notificar a Conjur/TCU para fins de acompanhamento.

Atos de alteração de concessão de aposentadoria de Erlândio de Oliveira Lima e Manuel Messias Xavier Cruz, e do ato inicial de concessão de aposentadoria de Luiz Carlos Carvalho, ex-servidores da Superintendência Federal de Agricultura, Pecuária e Abastecimento no Estado de Minas Gerais.

Segunda Câmara

3. Interessados/Responsáveis:
3.1. Interessados: Erlândio de Oliveira Lima (XXX.472.906-XX); Luiz Carlos Carvalho (XXX.976.706-XX); Manuel Messias Xavier Cruz (XXX.180.876-XX).

13.1. Ministros presentes: Ana Arraes (Presidente), Augusto Nardes, Aroldo Cedraz (Relator) e Raimundo Carreiro.
13.2. Ministros-Substitutos presentes: Marcos Bemquerer Costa e André Luís de Carvalho.

Luiz Carlos Carvalho

AROLDO CEDRAZ

Adoto como Relatório, a instrução do auditor da Sefip (peça 9) , que contou com a anuência do diretor (peça 10) e do Ministério Público junto ao TCU (peça 11) :
"INTRODUÇÃO
1.	Trata-se de atos de alteração de concessão de aposentadoria de Erlândio de Oliveira Lima e Manuel Messias Xavier Cruz, e do ato inicial de concessão de aposentadoria de Luiz Carlos Carvalho, ex-servidores da Superintendência Federal de Agricultura, Pecuária e Abastecimento no Estado de Minas Gerais.
2.	Os atos foram submetidos, para fim de registro, à apreciação do Tribunal de Contas da União (TCU) , de acordo com o art. 71, inciso III, da Constituição Federal. O cadastramento e a disponibilização ao TCU ocorreram por intermédio do Sistema de Apreciação e Registro de Atos de Admissão e Concessões, na forma dos arts. 2º, caput e incisos I a VI, e 4º, caput, da Instrução Normativa-TCU 78/2018.
EXAME TÉCNICO
Das aposentadorias de Erlândio de Oliveira Lima e Manuel Messias Xavier Cruz
3.	Estes ex-servidores se aposentaram por invalidez permanente, em 1º/12/2011 e 1º/11/2011 e tiveram seus proventos calculados pela média da remuneração, de acordo com o art. 3º da EC 41/2003. Os atos iniciais de aposentadoria foram julgados legais no âmbito dos TCs Processo 033.345/2013-9 e Processo 014.615/2013-4, respectivamente. 
4.	A alteração constante nos atos deste processo foi para alterar a forma de cálculo de seus proventos, que, após a promulgação da EC 70/2012, em 29/3/2012, para os servidores aposentados por invalidez e que tenham ingressado no serviço público até a data desta emenda, passaram a ser reajustados pela regra da paridade com a remuneração dos servidores ativos.
5.	Assim, não se vislumbra qualquer irregularidade que obste a chancela dos atos de alteração de concessão de aposentadoria de Erlândio de Oliveira Lima e Manuel Messias Xavier Cruz pela legalidade.
Da aposentadoria de Luiz Carlos Carvalho
6.	Do exame do ato, verifica-se a averbação de 1 ano, 11 meses e 27 dias de tempo insalubre com base na ON n. 3/2007, e 7 anos, 11 meses e 18 dias de tempo insalubre amparado no Mandado de Segurança n. 12384-90.2011.4.01.3800, que tramitou na 7ª Vara da Justiça Federal de Minas Gerais.
Do tempo insalubre
7.	Em relação ao tempo de 1 ano, 11 meses e 27 dias, averbado com base na ON n. 3/2007, constata-se que é anterior à edição da Lei 8.112/1990.
8.	Em relação à contagem ponderada de tempo prestado em atividades consideradas de risco, perigosas ou insalubres, o TCU, nos termos do Acórdão 2008/2006-TCU-Plenário, de relatoria do Ministro Walton Alencar Rodrigues, em consonância com o posicionamento adotado pela Suprema Corte, passou a reconhecer essa possibilidade ao servidor que exerceu, como celetista, no serviço público, atividades dessa natureza no período anterior à vigência da Lei 8.112/1990. 
9. 	Para esse fim, este Tribunal tem aceitado a averbação realizada de ofício pelo órgão/entidade de origem quando se trata de cargo cujas atribuições, presume-se, envolvam risco para a higidez física do profissional, como, por exemplo, médico, odontólogo e enfermeiro. No entanto, para ocupantes de outros cargos, em especial aqueles de natureza eminentemente administrativa, é indispensável a apresentação de certidão emitida pelo INSS ou, alternativamente, de laudo oficial que efetivamente comprove a existência de risco à integridade física do servidor ou a presença de agentes nocivos à sua saúde no local de trabalho (e.g. Acórdão 911/2014-TCU-Plenário, de relatoria do Ministro Benjamin Zymler) . 
10. Assim, conclui-se que o interessado faz jus ao acréscimo do referido tempo, pois o período laborado por ele é anterior à edição da Lei 8.112/1990.
11.	Todavia, no que se refere ao período de 7 anos, 11 meses e 18 dias, posteriores ao advento dessa lei, esta Corte de Contas entende que carece de amparo legal, haja vista a falta de edição de lei complementar que regulamente o art. 40, § 4º, III, da Constituição Federal. 
12.	Após decidir diversas ordens injuncionais, o Supremo Tribunal Federal (STF) editou a Súmula Vinculante 33, onde se resolveu a questão da mora legislativa quanto ao disposto do art. 40, § 4º, III, da Constituição Federal. 
13.	Com a edição da Súmula Vinculante 33, aplica-se ao servidor público, no que couber, as regras do regime geral da previdência social sobre aposentadoria especial de que trata o artigo 40, § 4º, inciso III, da Constituição Federal, até a edição de lei complementar específica. 
14.	O STF já decidiu que a concessão de aposentadoria especial prevista no art. 40, § 4º da Constituição Federal, não garante a contagem ponderada de tempo de serviço diferenciada ao servidor público, mas tão somente o efetivo gozo da aposentadoria especial: 
Conversão de tempo especial em comum e Súmula Vinculante 33 
"Saliente-se, ademais, que a Súmula Vinculante 33 apenas garantiu aos servidores públicos o direito de aposentadoria especial, mas não a conversão do tempo de serviço especial em comum. Confira-se a redação do enunciado: (...) 
De fato, o Supremo Tribunal Federal, por reiteradas vezes, em sede de mandado de injunção (em que se firmou o entendimento consubstanciado na Súmula Vinculante 33) , se pronunciou acerca da ilegitimidade da utilização dessa via processual com o fim de se obter desde logo a contagem diferenciada de tempo de serviço para servidores públicos." ARE 793.144 ED-segundos, Relator Ministro Teori Zavascki, Segunda Turma, julgamento em 30.9.2014, DJe de 13.10.2014. 
Mandado de injunção e contagem diferenciada de tempo 
"Com efeito, a jurisprudência dessa Corte assentou o não cabimento de mandado de injunção que visa a contagem diferenciada e posterior averbação de tempo do serviço prestado em condições especiais, uma vez que não há previsão constitucional da referida contagem." MI 1.278 AgR, Relator Ministro Gilmar Mendes, Tribunal Pleno, julgamento em 30.4.2014, DJe de 19.5.2014. 43. 
15.	Portanto, verifica-se que o STF já decidiu que não há previsão constitucional para contagem diferenciada de tempo de serviço/contribuição, mas tão somente o direito à aposentadoria especial. 
16.	Ademais, verifica-se que o interessado se aposentou com fundamento no art. 3º, da EC 47/2005, ou seja, não se trata de aposentadoria especial disposta no art. 40, § 4º, da Carta Magna, que está regulamentada pela Sumula Vinculante 33 do STF. 
17.	No entanto, mediante sentença proferida no Mandado de Segurança n. 12384-90.2011.4.01.3800, foi concedida a segurança ao inativo nos seguintes termos (peça 2) :
Pelo exposto, concedo a segurança para reconhecer o direito do impetrante à averbação como tempo especial do período em que exerceu as funções típicas de Engenheiro Agrónomo/Fiscal Federal Agropecuário, sob o regime estatutário, declarando o direito de sua conversão em tempo comum pelo fator 1,4. Por conseguinte, determino a concessão da aposentadoria voluntária por tempo de serviço, com proventos integrais e paridade, ao impetrante, a partir do requerimento administrativo (26/10/10) .
18.	Impende ressaltar que a União ingressou com Apelação Cível junto ao TRF da 1ª Região contra a citada sentença, mas ainda está pendente de decisão (peça 3) .
19.	No que concerne ao MS n. 12384-90.2011.4.01.3800, que ainda está pendente de decisão no TRF da 1ª Região, ele é incapaz de modificar o entendimento deste Tribunal acerca da matéria trazida aos autos e, independentemente do posicionamento do judiciário, deve ser mantido o julgamento pela ilegalidade da presente aposentadoria, tendo em vista a competência do TCU, prevista no art. 70, III, da Lei Maior de 1988.
20.	 Entretanto, como o direito à averbação do tempo insalubre no regime estatutário está assegurado pela decisão judicial, não há como determinar a suspensão do pagamento dos proventos enquanto ela estiver válida.
21.	Assim, o ato deve ser considerado ilegal, em razão da averbação do tempo insalubre no regime estatutário. Contudo, não poderá ser determinada a suspensão do pagamento dos proventos, uma vez que o MS n. 12384-90.2011.4.01.3800 ainda está pendente de decisão definitiva no TRF da 1ª Região.
CONCLUSÃO
22.	Em razão do exposto, e tendo em vista as análises realizadas nos atos de alteração de concessão de aposentadoria de Erlândio de Oliveira Lima e Manuel Messias Xavier Cruz, esta Unidade Técnica considera que os atos em tela podem receber a chancela de legalidade e o registro por esta Egrégia Corte.
23.	No tocante ao ato inicial de concessão de aposentadoria de Luiz Carlos Carvalho, deve ser considerado ilegal, embora não se possa determinar a suspensão do pagamento dos proventos do inativo, enquanto estiver válida a decisão judicial no MS n. 12384-90.2011.4.01.3800.
PROPOSTA DE ENCAMINHAMENTO
24.	Ante o exposto, e com base nos arts. 71, inciso III, da Constituição Federal; 1º, inciso V, e 39, inciso II, da Lei 8.443/1992; 260, § 1º, do Regimento Interno do Tribunal de Contas da União, propõe-se:
a) considerar LEGAIS e conceder o registro dos atos de alteração de concessão de aposentadoria de Erlândio de Oliveira Lima (CPF: XXX.472.906-XX) e Manuel Messias Xavier Cruz (CPF: XXX.180.876-XX) ;
b) considerar ILEGAL e recusar o registro do ato inicial de concessão de aposentadoria de Luiz Carlos Carvalho (CPF: XXX.976.706-XX) ;
c) dispensar a devolução dos valores indevidamente recebidos até a data da ciência do acórdão que vier a ser prolatado, com base no Enunciado 106 da Súmula da Jurisprudência do TCU;
d) determinar à Superintendência Federal de Agricultura, Pecuária e Abastecimento no Estado de Minas Gerais, com base no art. 45 da Lei 8.443/1992, que informe ao interessado Luiz Carlos Carvalho o teor do acórdão que vier a ser prolatado, encaminhando ao TCU, no prazo de trinta dias, comprovante da data de ciência pelo interessado, nos termos do art. 4º, § 3º, da Resolução-TCU 170/2004;
e) nos termos da Questão de Ordem aprovada pelo Plenário em 14 de junho de 2011, determinar ao Departamento de Assuntos Extrajudiciais da AGU que faça o acompanhamento do Mandado de Segurança n. 12384-90.2011.4.01.3800, que tramita no TRF da 1ª Região, bem como notificar a Conjur/TCU para fins de acompanhamento."
	É o Relatório.

não há.

Procurador Rodrigo Medeiros de Lima.

APOSENTADORIA. LEGALIDADE DE DOIS ATOS. REGISTRO. CONTAGEM INDEVIDA DE TEMPO INSALUBRE APÓS A EDIÇÃO DA LEI 8.112/1990. ILEGALIDADE DE UM ATO. NEGATIVA DE REGISTRO. CIÊNCIAS.

APOSENTADORIA (APOS)

Secretaria de Fiscalização de Pessoal (Sefip).

Trata-se de atos de alteração de concessão de aposentadoria de Erlândio de Oliveira Lima e Manuel Messias Xavier Cruz, e do ato inicial de concessão de aposentadoria de Luiz Carlos Carvalho, ex-servidores da Superintendência Federal de Agricultura, Pecuária e Abastecimento no Estado de Minas Gerais.
Não há qualquer irregularidade quanto aos Srs. Erlândio de Oliveira Lima e Manuel Messias Xavier Cruz, devendo os atos de alteração serem considerados legais. Ambos se aposentaram por invalidez permanente em 2011 e tiveram seus proventos calculados pela média da remuneração, de acordo com o art. 3º da EC 41/2003. Nestes autos, examina-se a alteração da forma de cálculo de seus proventos que, após a promulgação da EC 70/2012, por terem sido aposentados por invalidez e ingressado no serviço público até a data desta emenda, passaram a ser reajustados pela regra da paridade.
Quanto ao Sr. Luiz Carlos Carvalho, verifica-se que houve a averbação de e 7 anos, 11 meses e 18 dias de tempo insalubre contados após a advento da Lei 8.112/1990, com amparo no Mandado de Segurança 12384-90.2011.4.01.3800, que tramitou na 7ª Vara da Justiça Federal de Minas Gerais.
O TCU tem entendido que tal contagem carece de amparo legal, haja vista a falta de edição de lei complementar que regulamente o art. 40, § 4º, III, da Constituição Federal.
Nessa questão, o STF editou a Súmula Vinculante 33, decidindo que se aplica ao servidor público, no que couber, as regras do regime geral da previdência social sobre aposentadoria especial de que trata o artigo 40, § 4º, inciso III, da Constituição Federal, até a edição de lei complementar específica. 
Na prática, como bem apontou a unidade técnica, a Suprema Corte decidiu que a concessão de aposentadoria especial prevista no art. 40, § 4º, da Constituição Federal não garante a contagem ponderada de tempo de serviço diferenciada ao servidor público, mas tão somente o efetivo gozo da aposentadoria especial.
"Conversão de tempo especial em comum e Súmula Vinculante 33 
'Saliente-se, ademais, que a Súmula Vinculante 33 apenas garantiu aos servidores públicos o direito de aposentadoria especial, mas não a conversão do tempo de serviço especial em comum. Confira-se a redação do enunciado: (...) 
De fato, o Supremo Tribunal Federal, por reiteradas vezes, em sede de mandado de injunção (em que se firmou o entendimento consubstanciado na Súmula Vinculante 33) , se pronunciou acerca da ilegitimidade da utilização dessa via processual com o fim de se obter desde logo a contagem diferenciada de tempo de serviço para servidores públicos.' ARE 793.144 ED-segundos, Relator Ministro Teori Zavascki, Segunda Turma, julgamento em 30.9.2014, DJe de 13.10.2014."
Portanto, embora persista o direito à aposentadoria especial, não há previsão constitucional para contagem diferenciada de tempo de serviço ou contribuição.
Além disso, como o interessado se aposentou com fundamento no art. 3º da EC 47/2005, não se trata da aposentadoria especial disposta no art. 40, § 4º, da Carta Magna, que está regulamentada pela Sumula Vinculante 33 do STF.
Informo, no entanto, que vigora sentença proferida no Mandado de Segurança 12384-90.2011.4.01.3800, nos seguintes termos (peça 2) :
"Pelo exposto, concedo a segurança para reconhecer o direito do impetrante à averbação como tempo especial do período em que exerceu as funções típicas de Engenheiro Agrónomo/Fiscal Federal Agropecuário, sob o regime estatutário, declarando o direito de sua conversão em tempo comum pelo fator 1,4. Por conseguinte, determino a concessão da aposentadoria voluntária por tempo de serviço, com proventos integrais e paridade, ao impetrante, a partir do requerimento administrativo (26/10/10) ."
Como ainda resta pendente a Apelação Cível da União junto ao TRF da 1ª Região contra a citada sentença (peça 3) , não poderá ser determinada a suspensão do pagamento dos proventos, embora o ato deva ser considerado ilegal. 
	Diante do exposto, concordo com as análises e as propostas da Sefip, que contou com a anuência do Ministério Público junto do TCU, cujos argumentos incorporo às minhas razões de decidir, e VOTO por que o Tribunal adote a minuta de Acórdão que ora submeto à apreciação deste Colegiado.
TCU, Sala das Sessões Ministro Luciano Brandão Alves de Souza, em 21 de julho de 2020.
AROLDO CEDRAZ 
Relator